最高法院刑事判決　　　　　　　九十六年度台上字第六七０號
上　訴　人　台灣高等法院檢察署檢察官
被　　　告　甲○○
　　　　　　乙○○
上 列一 人
選任辯護人　牛湄湄律師
上列上訴人因被告等偽造文書等罪案件，不服台灣高等法院中華
民國九十三年四月十五日第二審判決（九十二年度上訴字第四五
四五號，起訴案號：台灣板橋地方法院檢察署八十九年度偵字第
一六六八一、二０一六二、二一八九一號，九十年度偵字第二八
五八號、九十年度偵續字第一三二號），提起上訴，本院判決如
下：
    主  文
上訴駁回。
    理  由
一偽造文書部分：
按刑事訴訟法第三百七十七條規定，上訴於第三審法院，非以判
決違背法令為理由，不得為之。是提起第三審上訴，應以原判決
違背法令為理由，係屬法定要件。如果上訴理由狀並未依據卷內
訴訟資料，具體指摘原判決不適用何種法則或如何適用不當，或
所指摘原判決違法情事，顯與法律規定得為第三審上訴理由之違
法情形，不相適合時，均應認其上訴為違背法律上之程式，予以
駁回。本件檢察官上訴意旨略稱：(一)、被告甲○○、乙○○均為
證券業務人員，明知辦理融資融券開戶應由開戶人本人持身分證
正本親自簽名於融資融券契約書等文件，且下單亦經本人親自委
託或出具書面委託書，始為合法，詎甲○○未經告訴人丙○○同
意並親自辦理上開手續，而冒用丙○○之名義填載融資融券契約
書等相關文件、申請開立信用交易帳戶，致被害人安泰證券金融
股份有限公司（下稱安泰證券公司）誤信為真而同意開立融資融
券信用帳戶，主觀上顯已具有偽造文書之犯罪故意，被告甲○○
及乙○○於開立上開信用帳戶後，進而以丙○○名義委託大永證
券股份有限公司（下稱大永公司）向證券交易所下單融資買進股
票，成交後經大永公司編製報表及電腦媒體資料傳遞給被害人安
泰證券公司，致被害人安泰證券公司誤信為真而依融資融券操作
辦法第十四、十七及二十條規定，據以彙編信用交易交割清單傳
送證券交易所辦理融資款項部分之交割手續，受有融資款新台幣
（下同）七百四十九萬七千元無法收回之損害，已犯有刑法第二
百十條、第二百十六條行使偽造私文書罪。此由被告甲○○已供
承申請開立融資融券信用交易帳戶之「丙○○」簽名係其所寫，
開立信用交易帳戶之新台幣一千五百萬元係其轉帳存入；證人劉
富錦及告訴人丙○○均證稱未同意被告等開立信用交易帳戶及未
同意以丙○○名義融資買進國產汽車股份有限公司股票（下稱「
國產車」股票）等事證可資證明，原判決對此不利被告等之證據
，未於判決理由中說明不足採信之理由，有判決不備理由之違法
。(二)、卷內被告甲○○及乙○○以丙○○名義向被害人安泰證券
公司辦理融資融券開戶及詐欺取得融資辦理股票交割等事證，經
被害人安泰證券公司於九十三年四月一日所提刑事陳述意見狀詳
加說明，乃原判決均未加審酌，且未於判決理由中說明不足採信
之理由，顯有判決不備理由之違法。(三)、辦理有價證券買賣之融
資，依規定，需先與證券金融事業簽訂融資融券契約並開立信用
帳戶。因此，信用交易帳戶之開立，乃為取得融資以從事證券買
賣，而在證券商（公司）開立之證券普通交易帳戶乃為委託證券
商買賣股票而開立，二者目的、性質、簽約對象及開戶程序均不
相同，在證券公司同意開立證券普通交易帳戶者，並不當然同意
與證券金融事業簽訂相當於消費借貸性質之融資融券契約並開立
信用交易帳戶以從事融資。經查本案告訴人丙○○及證人劉富錦
均一再供證丙○○僅同意及授權劉富錦辦理大永公司之證券普通
交易帳戶之開戶，並未同意簽訂融資融券契約，且丙○○從未收
到證券交易對帳單而無從得悉其帳戶內之交易，乃原判決未加審
究二帳戶之不同，且對於丙○○除同意開立證券普通交易帳戶買
賣股票外，如何事前授權或事後同意辦理有價證券買賣之融資，
並未於判決理由中加以說明，原判決顯有認定事實違背證據法則
及判決不備理由之違背法令等語（其他上訴意旨均係就不得上訴
第三審關於刑法第二百十五條、第二百十七條、第三百三十九條
第二項部分之指摘）。
惟查證據之取捨、證據證明力之判斷，以及事實有無之認定，屬
事實審法院之職權，苟其取捨、判斷與認定，並不違背論理法則
及經驗法則，即不容任意指為違法，而執為適法之第三審上訴理
由。本件原判決以被告等均否認有公訴意旨所指之偽造並行使偽
造私文書之犯行，乙○○辯稱：伊當時係徵得大永公司同事李秀
霞、王仁傑、許慧珍、劉富錦等人同意後，始借用彼等所持用之
告訴人洪銓政、李蕭愁、許啟文、黃以欣、丙○○等人證券交易
帳戶，用以購買「國產車」股票，詎因「國產車」股票發生違約
交割情形，告訴人等接獲證券金融公司繳款通知，才提出告訴等
語；甲○○辯稱：當時係乙○○向劉富錦借用劉女持用之丙○○
證券交易帳戶，用以購買「國產車」股票，該股票發生違約交割
情形後，因乙○○遲未妥善處理，伊乃出面與劉富錦接洽善後事
宜等語。而經查依被告、告訴人、相關證人之陳述及卷內證券交
易資料，告訴人洪銓政等人，係基於幫助任職大永公司之親友李
秀霞、許慧珍、王仁傑、劉富錦等人拉抬業績，而將其開戶印章
及帳戶證件等物交付李秀霞等人，被告乙○○於八十七年十月六
日、七日、八日、九日及同年八月二十九日以告訴人等之帳戶買
進「國產車」股票之前，曾以融資方式，使用李秀霞持有之洪銓
政之證券交易帳戶，大量買進、賣出「國產車」股票，李秀霞於
八十七年十月六日又以乙○○提供之鉅額資金辦理洪銓政證券交
易帳戶之融資融券信用帳戶開設手續，乙○○於翌日（十月七日
）即以融資方式買進「國產車」股票二百十三張，足徵乙○○應
係向李秀霞借用此帳戶。李蕭愁之證券交易帳戶，於八十七年十
月八日除由乙○○買進「國產車」股票外，尚有李鶴雄（李蕭愁
之子）實際操作買進「聯成」、「亞聚」、「台苯」等股票，當
日李鶴雄及李秀霞兄妹既已知悉乙○○以李蕭愁之帳戶融資方式
大量買進「國產車」股票之情形，二人均無意見，反而於翌日（
十月九日）再由乙○○以該帳戶大量融資買進「國產車」股票，
故乙○○應係向同事李秀霞借用此帳戶。乙○○於八十七年一月
十七日、八十七年八月二十九日即曾以黃以欣之證券交易帳戶融
資買進「國產車」股票，黃以欣於八十七年十月六日由王仁傑代
辦其證券交易帳戶變更信用級數手續之三百萬元資金來源為乙○
○，翌日（十月七日）乙○○即以該帳戶以融資方式買進「國產
車」股票二百十三張，足徵乙○○所辯係向同事王仁傑借用此帳
戶等情，並非無據。乙○○曾於八十七年九月二十九日、三十日
用許啟文之證券交易帳戶以融券方式賣出及買進「瑞利」股票，
該帳戶印鑑章、存摺等物係交付許慧珍保管，許慧珍並委請乙○
○幫忙開立融資融券信用帳戶，迨八十七年十月七日許慧珍復以
乙○○提供之三百萬元變更該帳戶信用級數手續，翌日（十月八
日）乙○○即以該帳戶以融資方式買進「國產車」股票二百張，
故乙○○所辯係向同事許慧珍借用此帳戶等情，應堪採信。丙○
○係基於拉抬其姨母劉富錦之業績，始開立證券交易帳戶，該帳
戶在乙○○於八十七年十月六日融資買進「國產車」股票之前，
甲○○即曾先後於八十七年三月四日、同年月五日、同年月九日
、同年月十日、同年月十一日、同年月二十一日、同年五月四日
、同年六月二日，多次以融資方式買進賣出「泰豐」、「聯電」
、「旺宏」、「彰銀」、「華銀」、「華碩」等多檔股票，劉富
錦既任職大永公司交割員負責繕打交割單拿給客戶，對上開融資
買進「國產車」及「泰豐」等公司股票之情形，按理應知悉，且
劉富錦於八十七年十一月三十日簽立予乙○○之字據係載明：「
茲於八十七年十一月三十日，由乙○○處拿回帳號000－00
－000000－0－00劉益佑（劉富錦之胞弟）和帳號00
0－00－000000－0－00丙○○之銀行存摺及印章，
特此證明。立據人：劉富錦，受託人：乙○○」等語。足見劉富
錦所指未將丙○○以外之證券交易帳戶出借他人使用云云，為不
可採，並可徵劉富錦所稱係甲○○保管丙○○之證券交易帳戶印
章、存摺等物，並由甲○○擅自辦理融資融券信用帳戶後，出借
予乙○○以融資方式買進「國產車」股票等情，與上開字據內容
不符，亦不可取，乙○○所辯係向劉富錦借用丙○○之證券交易
帳戶融資買進「國產車」股票等情及甲○○所辯乙○○並非向其
借用丙○○之證券交易帳戶等情，均堪採信。被告等既係借用他
人帳戶買賣股票，其如何買賣，雖未事前或事後逐一告知出借人
，然雙方既無特別約定，被告等基於概括授權買賣股票亦未違反
當初借用帳戶之本意，自難認被告等有行使偽造私文書之犯意，
此外，復查無其他積極證據，足以認定被告等確有公訴人所指之
行使偽造私文書犯行，因認不能證明被告等有此部分被訴之犯行
，而維持第一審諭知被告等無罪之判決，已詳其論斷之理由，
所為論斷均有卷存證據資料可資覆按。上訴意旨雖指摘原判決違
法，惟查被告甲○○於九十年十月二十三日偵查中雖供稱丙○○
開立融資融券帳戶之契約書及同意書上之「丙○○」簽名係其筆
跡等語，但甲○○同時亦稱：是劉富錦告訴伊丙○○要開立融資
融券帳戶，請伊幫忙填資料等語，足見甲○○當時並非坦承犯罪
。原審係依憑丙○○之證券交易帳戶曾自八十七年三月四日起至
同年六月二日止，多次融資融券方式買賣股票，身為大永公司交
割員，並為丙○○姨母之劉富錦理應知悉，卻未曾有意見，參酌
前述劉富錦於八十七年十一月三十日出具之字據，認被告甲○○
並未冒用丙○○名義向安泰證券公司開立融資融券信用交易帳戶
，被告二人以該帳戶融資融券買賣股票係基於向劉富錦借用其持
有之丙○○之印鑑及帳戶相關資料之概括授權，原判決已詳其
論斷之理由，並已指駁，說明告訴人丙○○及證人劉富錦所指被
告等有行使偽造私文書犯行云云，何以為不可採之理由。至於安
泰證券公司於九十三年四月一日向原審所提刑事陳述意見狀所指
乙○○於九十一年四月二十九日偵查中之供述，依該訊問筆錄，
乙○○係先陳明劉富錦同意伊以丙○○名義融資方式買入股票，
並告知戶名及帳號等情，嗣僅係陳稱劉富錦未交付帳戶或融資融
券契約書或供伊過目等語，並非證稱劉富錦未同意借用丙○○之
帳戶；又九十二年二月十八日第一審調查時乙○○亦供述劉富錦
同意借用丙○○帳戶以融資方式買賣股票，且稱劉富錦有交付丙
○○之存摺及印鑑章等語，亦非供承犯罪，故二次之供詞均非不
利被告之證據。另該陳述意見狀所指劉富錦、丙○○不利被告等
之證言何以不足採信，劉富錦所提與甲○○間談話錄音，何以不
足為不利被告等之認定，原判決均已說明其理由，故原判決雖未
就此刑事陳述意見狀之意見，指駁不足為不利被告等之認定之理
由，亦難認有判決不備理由之違法，不得執此為合法之上訴理由
。至於其他上訴意旨均係就原審依憑證據所為認事、採證職權之
合法行使，以及原判決已論斷之事項，依憑己見，任意指摘為違
法，並重為事實之爭執，殊與法律規定得為第三審上訴理由之違
法情形不相適合，衡以前開說明，此部分之上訴為違背法律上之
程式，應予駁回。
二刑法第二百十五條、第二百十七條、第三百三十九條第二項等
罪部分：
按刑事訴訟法第三百七十六條所列各罪之案件，經第二審判決者
，不得上訴於第三審法院，法有明文。本件被告等被訴犯刑法第
二百十五條、第二百十七條、第三百三十九條第二項等罪部分，
核分屬刑事訴訟法第三百七十六條第一款及第四款之案件。依首
開說明，既經第二審判決，自不得上訴於第三審法院，上訴人竟
復提起上訴，顯為法所不許，應予駁回。
據上論結，應依刑事訴訟法第三百九十五條前段，判決如主文。
中　　華　　民　　國　九十六　年　　二　　月　　一　　日
                      最高法院刑事第九庭
                          審判長法官  陳　正　庸
                                法官  賴　忠　星
                                法官  王　居　財
                                法官  林　開　任
                                法官  林　立　華
      本件正本證明與原本無異
                                      書  記  官
中　　華　　民　　國　九十六　年　　二　　月　　五　　日
                                                      Ｑ
